【裁判字號】    89,易,758
【裁判日期】    890414
【裁判案由】    詐欺
【裁判全文】
台灣台中地方法院刑事判決                          八十九年度易字第七五八號
    公  訴  人  台灣台中地方法院檢察署檢察官
    被      告  丁○○
右列被告因詐欺等案件，經檢察官提起公訴（八十八年度偵字第二三三九五號），本
院判決如左：
    主      文
丁○○無罪。
    理      由
一公訴意旨略以︰被告丁○○意圖為自己不法之所有，明知其於民國八十七年初，
    已因負債新台幣（下同）一百六十多萬元，陷於無償債能力之嚴重狀態，竟於八
    十六年十月間，故意參加告訴人乙○○於八十六年十月五日邀集之民間互助會，
    每會三萬元，並同時邀請丙○○、甲○○參予該互助會。丁○○於八十七年一月
    五日以六千五百元之利息標取會款，繳納死會之會款至八十八年四月五日止，即
    不再繼續繳納會款，尚欠會款十五萬元。丁○○復於八十八年二月五日代甲○○
    以五千三百元之利息標得會款，甲○○並將應繼續繳之會款十五萬元交付予丁○○，請丁○○代為轉交給乙○○；八十八年七月五日，丁○○又代丙○○以利息
    五千七百元標取會款，丙○○亦將應續繳之會款六萬元交付予丁○○，請丁○○
    代為轉交給乙○○，詎丁○○又意圖為自己不法之所有，將上開款項侵占入己，
    而未轉交給乙○○，致損害於甲○○、丙○○及乙○○。丁○○復於民國八十八
    年三月間，隱瞞上開負債之事實，向告訴人乙○○詐借六萬八千二百元及二十萬
    元，乙○○陷於錯誤，不疑有他，乃如數借予上開面額之支票二張，丁○○並表
    示會如數存入款項讓持票人兌領，詎丁○○到期僅存入一萬五千元，其餘任其退
    票。因認被告涉有刑法第三百三十九條第一項詐欺取財、刑法第三百四十二條背
    信及刑法第三百三十五條第一項侵占（犯罪事實已有論及，惟起訴法條漏引）之
    罪嫌。
二、按犯罪事實應依證據認定之，無證據不得推定其犯罪事實；又不能證明被告犯罪
    或其行為不罰者，應諭知無罪之判決，刑事訴訟法第一百五十四條第三百零一
    條第一項分別定有明文。又刑法第三百三十九條第一項詐欺罪之成立，以意圖為
    自己或第三人不法之所有，施用詐術使人陷於錯誤而交付財物或因而得財產上不
    法之利益或使第三人得之為構成要件。所謂以詐術使人交付財物，必須該財物之
    交付，係由於被施用詐術而陷於錯誤所致，若行為人未施用何詐術，交付財物者
    亦非因陷於錯誤而交付，即不構成詐欺罪。另刑法第三百四十二條第一項之背信
    罪，須以為他人處理事務為前提，所謂為他人云者，係指受他人之委任等原因而
    為其處理事務而言。苟雙方僅因債務關係，就其清償方式定有協議，雖債務人應
    依該協議所規定之內容，履行其清償之義務，縱有違約情形，究非為他人處理事
    務而違背其任務，自與背信罪之成立要件有所不合。又刑法上所謂侵占罪，以被
    侵占之物先有法律或契約上之原因在其持有中者為限，否則不能成立侵占罪（最
    高法院五十二年台上字第一四一八號判例參照）。
三、公訴意旨認被告涉有上開罪嫌，無非以被告坦承繳納死會之會款至八十八年四月
    五日止，尚欠乙○○會款十五萬元，且甲○○應繳之會款十五萬元及丙○○應繳
    之會款六萬元，未繳予乙○○等語，以及告訴人乙○○及證人丙○○之指訴，為
    其主要論據。惟被告於本院審理時堅決否認詐欺、背信、侵占等犯行，辯稱：向
    乙○○借六萬八千二百元之支票，曾與乙○○所積欠之工程款互抵後，已補差額
    一萬五千元予乙○○，另二十萬元之支票係借來向其大嫂甲○○借款，甲○○表
    示最後五會之會款計十五萬元由其繳納，丙○○部分亦以欠款互抵，由其代丙○○繳交會款，並未向甲○○、丙○○另收取十五萬元、六萬元等語。經查：(一)證
    人丙○○到庭結證：「我不認識乙○○，都是透過丁○○來繳會款，我都是透過
    我母親將錢拿給丁○○，後來因丁○○有跟我母親的會，他有欠我母親會款，六
    萬元是抵他應繳給我母親之會款，我沒有實際拿六萬元給丁○○」等語。證人甲○○亦到庭證稱：「參加乙○○的會二次，第一次已結束，會錢都是由丁○○經
    手的」「第二次會得標之會款借丁○○用，最後五會我未付會款。後來我缺錢用
    ，他欠我二十幾萬元，拿乙○○之一張票給我，我說後五會由他繳納，但票未兌
    現，丁○○叫我不要再提示，所以票還在我手上」等語。是被告因積欠甲○○、
    丙○○之母親款項，雙方分別約定由被告代甲○○、丙○○繳交會款予乙○○，
    作為清償之方式，被告固應依該協議之內容，履行其義務，然究非為甲○○、丙○○處理事務，被告縱未依約履行，亦難認係受委任處理事務而違背其任務，自
    與背信罪之構成要件不符。(二)甲○○、丙○○均未實際將十五萬元、六萬元交付
    被告，則被告既未曾持有該等款項，自無將之侵占之可能，亦難論處被告侵占之
    罪責。(三)告訴人於本院審理時陳稱：「二張票都是八十七年年底借的，之前也有
    借了約十張左右，最高金額有一百多萬元，他向我借票時，有向我說經濟困難，
    我和他是同事，所以才給他去週轉」「在起會及借票之前，就知道他有負債，經
    濟困難，基於同事情誼才借他」「他先匯一萬五千元至我帳戶，因金額不夠，所
    以跳票，我找他，他說要以我積欠他之工程尾款相抵」等語，參諸前揭證人甲○○之證詞，足見被告於參加互助會及借票之初，即向告訴人坦述其經濟狀況，並
    無施用詐術之行為；又告訴人既已知悉被告之財務情形不佳，仍為幫助被告渡過
    難關而惠借支票，當亦無陷於錯誤而交付財物之情事；況被告於八十七年一月五
    日標得會款後，仍續繳每月三萬元之死會會款逾一年，益見被告並無詐欺之犯意
    及行為，揆諸前揭說明，自不得論處被告詐欺之罪責。此部分純屬債務不履行之
    民事糾葛，應循民事訴訟之途徑解決，實難單憑被告一時未履行債務之清償，即
    認其有詐欺之犯行。(四)綜上所述，被告所辯尚非不可採信，此外，復查無其他積
    極證據足資證明被告有詐欺、背信、侵占之犯行，本件係不能證明被告犯罪，應
    為無罪之諭知。
四據上論斷，應依刑事訴訟法第三百零一條第一項，判決如主文。
中      華      民      國    八十九    年      四      月     十四     日
                                      法  官  張  恩  賜
右正本證明與原本無異。
如不服本判決，應於判決送達後十日內向本院提出上訴狀，上訴於臺灣高等法院臺中
分院( 須附繕本 )。
                                      書記官
中      華      民      國    八十九    年      四      月     十四     日


司法院資訊處製作；財團法人民間司法改革基金會備份。
